臺灣臺北地方法院刑事判決　　　　　　　　　　　　　九十一年度訴字第七八○號
　　公　訴　人　臺灣臺北地方法院檢察署檢察官
　　被　　　告　乙○○　男　三.
右列被告因違反商業會計法等案件，經檢察官聲請簡易判決處刑（九十一年度偵緝字
第五二八號），本院認不應以簡易判決處刑，改依通常程序審理，判決如左：
    主  文
乙○○商業負責人，以明知為不實之事項，而填製會計憑證，處有期徒刑月，如易
科罰金，以佰元折算壹日。又公司負責人，為納稅義務人以不正當方法逃漏稅捐，
處有期徒刑月，如易科罰金，以佰元折算壹日。應執行有期徒刑伍月，如易科罰
金，以佰元折算壹日，緩刑貳年。
    事  實
一、乙○○原係「一欣廣告有限公司」（原設於臺北市○○路○段二一二號一樓，下
    稱一欣公司）之公司負責人，為商業會計法所稱之商業負責人，一欣公司之帳冊
    、工資表、財務報表、「各類所得扣繳暨免扣繳憑單」（下稱扣繳憑單）均係附
    隨公司業務製作之文書，其中工資表係屬商業會計法所規定之會計憑證。乙○○
    明知賴璧齡、何雯璧夫妻二人於民國八十七年間並未在一欣公司工作，亦未領有
    任何薪資，於八十八年間某日，乙○○竟基於製作不實工資表、帳冊、財務報表
    及扣繳憑單之犯意，由不詳之管道取得賴璧齡、何雯璧之年籍資料，並將上開年
    籍資料交由不知情之一欣公司會計人員丙○○據以填寫賴璧齡、何雯璧於八十七
    年間各領取新臺幣（下同）十七萬五千元薪資之工資表並記入帳冊，再轉交工資
    表與不知情皇家稅務會計事務所之丁○○、甲○○製作損益表、資產負債表等財
    務報表及扣繳憑單，並於一欣公司八十七年度營利事業所得稅結算申報書（下稱
    結算申報書）上多列共三十五萬元之薪資支出，而於八十八年五月十五日持上開
    記載不實事項之財務報表、扣繳憑單與結算申報書向財政部臺北市國稅局申報該
    公司該年度之營利事業所得稅，使納稅義務人一欣公司之成本增加、營利所得減
    少，共逃漏稅捐八萬九千三百五十一元，足生損害於賴璧齡、何雯璧及稅捐機關
    課徵稅捐之正確性。嗣經財政部臺北市國稅局通知賴璧齡補繳上開薪資所得之綜
    合所得稅款，始悉上情。
二、案經被害人賴璧齡訴由臺灣臺北地方法院檢察署檢察官偵查起訴。
    理  由
一、訊據被告乙○○對於告訴人賴璧齡、被害人何雯璧未於一欣公司任職、未領取任
    何薪資及其委由公司會計丙○○、皇家會計事務所丁○○、甲○○填寫告訴人及
    被害人於八十七年間各領有十七萬五千元薪資之工資表、帳冊、財務報表、結算
    申報書及扣繳憑單等情固不否認，惟辯稱：一欣公司為廣告公司，有外包戶外之
    小型工程，因外包承攬部分無法提供發票，所以由綽號阿財男子提供相關工作人
    員之年籍資料供一欣公司將該筆支出報為員工薪資之支出，一欣公司確有支出上
    開款項，並無逃漏稅捐，且賴璧齡、何雯璧之年籍資料均係由該綽號阿財男子所
    提供云云。然查：告訴人賴璧齡於偵查中供稱：伊與配偶何雯璧均不認識被告，
    亦均未在一欣公司工作，也均未曾領有任何薪資等語，證人丁○○、甲○○於本
    院調查中證稱：皇家稅務會計事務所在八十八年間有幫一欣公司申報稅捐，一欣
    公司就該年度薪資部分有提供一張工資表作為憑證，工資表上有員工之基本年籍
    資料、薪資明細，而是否有該員工簽名或蓋章具領或身分證影本為該公司內部事
    項，伊等作帳並不要求等語（見本院九十一年九月二十三日訊問筆錄），證人丙○○於本院調查中亦證稱：伊於一欣公司只幫忙報過八十七年的稅捐，伊依據被
    告提供之資料填寫工資表，對於承攬報酬轉為薪資之狀況並不知情等語（見本院
    九十一年十月二十八日訊問筆錄），並參以證人丁○○、甲○○所提供附卷之一
    欣公司八十七年度員工工資表影本、財政部臺北市國稅局大安稽徵所九十一年八
    月二十一日所發財北國稅大安審字第○九一○○一八七三七號函覆說明一欣公司
    因多列告訴人及被害人薪資而逃漏稅捐八萬九千三百五十一元及所附一欣公司八
    十七年度申報營利事業所得稅之結算申報書及財務報表、同年十月九日所發財北
    國稅大安資字第○九一○○二一六九九號函附告訴人及被害人之八十七年度一欣
    公司扣繳憑單二紙、一欣公司基本資料查詢單在卷可參，且被告為公司負責人，
    對於公司支付多少款項與何人之情應知之甚詳，被告既明知告訴人及被害人於八
    十七年度並未在一欣公司工作且未領有任何薪資，而仍將告訴人及被害人之年籍
    資料交由丙○○、丁○○、甲○○據以填製工資表、帳冊、財務報表、扣繳憑單
    及結算申報書以申報一欣公司八十七年間之所得稅，被告確有行使業務上登載不
    實扣繳憑單及違反商業會計法第七十一條第一款填製不實會計憑證及將不實事項
    記入帳冊、同法第五款之以不正當方法致使財務報表發生不實結果及違反稅捐稽
    徵法第四十七條、第四十一條公司負責人為納稅義務人一欣公司以不正當方法逃
    漏營利事業所得稅八萬九千三百五十一元之犯行。至於被告所辯其係由綽號阿財
    男子之包商處取得告訴人及被害人年籍資料以代替承攬報酬而申報薪資且確實有
    支付該筆款項云云，被告並無法提出任何支付該筆款項之資料或綽號阿財男子之
    年籍資料供本院傳喚調查，自難認被告上開辯解與事實相符。本件事證業已明確
    ，被告上開犯行均堪以認定。
二、查被告行為後，刑法第四十一條業已修正，並於九十年一月十日經總統公布，於
    九十年一月十二日生效，茲比較新舊法文修正之結果，其中原舊法第四十一條「
    犯最重本刑為三年以下有期徒刑以下刑之罪，而受六月以下有期徒刑或拘役之宣
    告，因身體、教育、職業或家庭之關係，執行顯有困難，得以一元以上三元以下
    折算一日，易科罰金」之規定，已經修正之新法擴大得易科罰金之範圍，凡「所
    犯最重本刑為五年以下有期徒刑之罪」，符合前開與舊法相同之其他要件下，即
    得易科罰金，是依刑法第二條第一項前段之規定，應適用裁判時之新修正刑法第
    四十一條第一項之規定。
三、按營利事業填製扣繳憑單，係附隨公司業務而製作，屬業務上所掌之文書，而為
    公司負責人即被告乙○○基於商業負責人地位繼續反覆執行之事務，被告為從事
    此項業務之人；又紀錄員工領取薪資之工資表係商業本身有權自行製存，用以證
    明支薪及代扣或免扣所得稅事項之經過，屬商業會計法所定之商業會計憑證；而
    扣繳憑單僅係證明全年度支付員工薪資及代為扣繳綜合所得稅之情形，為徵、繳
    雙方課徵與申報綜合所得稅之依據，並造具記帳憑證之依據，亦非證明處理會計
    事項人員之責任而為記帳根據之憑證，核與商業會計法所稱之商業會計憑證意義
    不符，僅屬從事業務之人業務上所製作之文書。故被告填製不實工資表、帳冊、
    財務報表為一欣公司逃漏稅捐之行為，係犯商業會計法第七十一條第一款前段填
    製不實會計憑證及同條款後段將不實事項記入帳冊、同條第五款利用不正當方法
    致使財務報表發生不實結果罪及稅捐稽徵法第四十七條、第四十一條之公司負責
    人為納稅義務人以不正當方法逃漏稅捐罪；被告製作不實扣繳憑單據以向稅捐機
    關申報稅捐之行為，則係犯刑法第二百十六條、第二百十五條之行使業務登載不
    實之文書罪。次按檢察官就犯罪事實一部起訴者，其效力及於全部，刑事訴訟法
    第二百六十七條定有明文，雖檢察官未就被告將填製不實工資表及以不正當方法
    致使財務報表發生不實結果之犯行提起公訴，然上開部分與檢察官據以起訴之將
    不實事項記入帳冊、製作不實扣繳憑單等部分有牽連犯之裁判上一罪關係，且經
    本院於審理中當庭諭知，自應由本院併與審理。又(1)被告利用不知情之丙○○、
    丁○○、甲○○製作不實工資表、帳冊、財務報表及扣繳憑單，為間接正犯。(2)
    因工資表、帳冊、財務報表雖亦為營利事業負隨公司業務製作而均屬業務上所掌
    之文書，被告為商業負責人，以明知不實之事項，而填製工資表、記入帳冊及以
    不正當方法致使財務報表發生不實結果之行為，已該當商業會計法第七十一條第
    一款之填製不實會計憑證罪、將不實事項記入帳冊、同條第五款之利用不正當方
    法致使財務報表發生不實結果罪，因上開各罪係刑法第二百十五條之業務登載不
    實文書罪之特別規定，基於特別法優於普通法之原則，自不另論以刑法第二百十
    五條之業務登載不實罪。(3)被告所犯刑法第二百十六條、第二百十五條行使業務
    上登載不實文書罪、商業會計法第七十一條第一款製作不實會計憑證、將不實事
    項記入帳冊、同條第五款利用不正當方法致使財務報表發生不實結果罪間，有方
    法目的之牽連犯一罪關係，應從一情節較重之商業會計法第七十一條第一款前段
    之填製不實會計憑證罪。(4)公司為法人，公司負責人為自然人，二者在法律上並
    非同一人格主體，公司負責人為公司之代表，其為公司所為行為，應由公司負責
    ，故公司負責人為公司以詐術或其他不正當方法逃漏稅捐，因納稅義務人為公司
    ，故觸犯稅捐稽徵法第四十一條之罪之犯罪或受罰主體為公司，而非公司負責人
    ，僅因公司於事實上無從擔負自由刑之責任，基於刑事政策上之考慮，同法第四
    十七條第一款將納稅義務人之公司應處之徒刑轉嫁於公司負責人，並非因公司負
    責人本身之犯罪而負行為責任，又刑法第五十五條所規定之牽連犯，必須同一犯
    罪主體之二個以上犯罪行為間，具有目的與方法或原因與結果之關係，始得從一
    重處斷，是本件被告為納稅義務人一欣公司以不正當方法逃漏稅捐，被告本身並
    非稅捐稽徵法第四十一條之犯罪或受罰主體，僅係依同法第四十七條第一款之規
    定而代替公司受徒刑之處罰，自與被告本身為犯罪主體所犯之商業會計法第七十
    一條第一款前段填製不實會計憑證罪不具牽連犯關係，而應併合處罰。
四、爰審酌被告年紀尚輕，僅因一時失慮而觸犯刑章，犯罪動機尚有可諒之處，犯罪
    手段、生活狀況及對於告訴人賴璧齡、被害人何雯璧、國家納稅正確性所造成之
    危害等情狀，量處如主文所示之刑及定其應執行刑，並諭知易科罰金之折算標準
    。查被告未曾受有期徒刑以上刑之宣告，有臺灣高等法院被告全國前案紀錄表在
    卷可稽，信經本次教訓，應知所警惕而無再犯之虞，本院因認對其所宣告之刑，
    以暫不執行為適當，爰併予宣告緩刑二年，以勵自新。
五、公訴意旨另以：被告將不實事項填載於結算申報書持向財政部國稅局申報營利事
    業所得稅，因認被告涉犯刑法第二百十六條、二百十五條之行使業務上登載不實
    文書罪嫌云云，雖被告於結算申報書上有不實記載，惟因該項書表係申報稅捐所
    必須附帶填寫者，並非屬被告業務上製作之文書，尚難認被告就上開部分有涉犯
    偽造文書罪嫌，惟因公訴人認此部份與前開本院認定有罪部分有一罪關係而提起
    公訴，爰就此部分不另為無罪之諭知。
據上論斷，應依刑事訴訟法第二百九十九條第一項前段，稅捐稽徵法第四十七條第一
款、第四十一條，商業會計法第七十一條第一款、第五款，刑法第二條第一項前段、
第十一條前段、第二百十六條、第二百十五條、第五十五條、第四十一條第一項前段
、第五十一條第五款、第七十四條第一款，罰金罰鍰提高標準條例第一條前段、第二
條，判決如主文。
本案經檢察官柯宜汾到庭執行職務
中      華      民      國    九十一    年     十二月    三十一    日
                              臺灣臺北地方法院刑事第一庭
                                  審判長法  官    陳興邦
                                        法  官    蘇嘉豐
                                        法  官    唐于智
右正本證明與原本無異。
如不服本判決，應於判決送達後十日內向本院提出上訴狀(應抄附繕本)。告訴人
或被害人如對於本判決不服者，應具備理由請求檢察官上訴，其上訴期間之計算
係以檢察官收受判決正本之日期為準。
                                        書記官    陳俐妙
中      華      民      國    九十一    年     十二     月    三十一    日
附錄本案論罪法條
稅捐稽徵法第四十一條
納稅義務人以詐術或其他不正當方法逃漏稅捐者，處五年以下有期徒刑、拘役或科或
併科新台幣六萬元以下罰金。
稅捐稽徵法第四十七條
本法關於納稅義務人、扣繳義務人及代徵人應處徒刑之規定，於左列之人適用之：
一、公司法規定之公司負責人。
二、民法或其他法律規定對外代表法人之董事或理事。
三、商業登記法規定之商業負責人。
四、其他非法人團體之代表人或管理人。
商業會計法第七十一條
商業負責人、主辦及經辦會計人員或依法受託代他人處理會計事務之人員有左列情事
之一者，處五年以下有期徒刑、拘役或科或併科新台幣十五萬元以下罰金：
一、以明知為不實之事項，而填製會計憑證或記入帳冊者。
二、故意使應保存之會計憑證、帳簿報表滅失毀損者。
三、意圖不法之利益而偽造、變造會計憑證、帳簿報表內容或撕毀其頁數者。
四、故意遺漏會計事項不為記錄，致使財務報表發生不實之結果者。
五、其他利用不正當方法，致使會計事項或財務報表發生不實之結果者。
刑法第二百十六條
行使第二百十條至第二百十五條之文書者，依偽造、變造文書或登載不實事項或使登
載不實事項之規定處斷。
刑法第二百十五條
從事業務之人，明知為不實之事項，而登載於其業務上作成之文書，足以生損害於公
眾或他人者，處三年以下有期徒刑、拘役或五百元以下罰金。
